臺灣高等法院高雄分院刑事裁定
111年度聲再字第125號
再審聲請人  
即受判決人  黃鉦凱



上列聲請人因殺人案件，對於本院106年度上訴字第1109號，中
華民國106年12月27日第二審確定判決（臺灣高雄地方法院106年
度訴字第282號，起訴案號：臺灣高雄地方檢察署105年度偵字第
23296號、第27598號），聲請再審，本院裁定如下：
    主  文
再審之聲請駁回。
    理  由
一、聲請意旨略稱：
(一)再審聲請人即受判決人黃鉦凱（下稱聲請人）原經檢察官以
    傷害致死罪嫌起訴，經一審法院變更罪名為殺人罪（聲請人
    誤載為起訴罪名為殺人罪，一審時檢察官變更罪名為傷害致
    死罪），上訴後二審法院仍認犯殺人罪，有違刑事訴訟法第
    370條不利益變更禁止規定。
(二)聲請人與李建岑間有汽車買賣糾紛，案發當天李建岑糾眾至
    聲請人住宅樓下，已有預備傷害聲請人之計謀，聲請人於談
    判過程中遭莊英翔不定時攻擊，基於正當防衛以隨手取得之
    折疊刀防衛，否則豈非任由莊英翔傷害。再者，談判過程中
    ，對方恐嚇意味甚濃，否則何必聚眾且攜帶足以亂真之槍枝
    到場？聲請人僅是正當防衛，若角色交換，傷重不治者即為
    聲請人。爰依刑事訴訟法第420條第1項第6款規定聲請再審
    云云。　　
二、按判決在第三審確定者，對於該判決聲請再審，除以第三審
    法院之法官有刑事訴訟法第420條第5款情形為原因者外，應
    由第二審法院管轄之，同法第426條第3項定有明文。又刑事
    訴訟法第426條第3項所指「判決在第三審確定者」，係指案
    件經第三審法院為實體上之確定判決者而言，並不及於第三
    審之程序判決。蓋再審程序係就確定判決事實錯誤所設之救
    濟方法，上級審法院以上訴不合法，從程序上駁回上訴者，
    聲請再審之客體為原審法院之判決，並非上級審法院之程序
    判決（最高法院106年度台抗字第261號、107年度台抗字第6
    2號裁定意旨參照）。本件聲請人因殺人案件，經本院以106
    年度上訴字第1109號判決，認聲請人犯刑法第271條第1項之
    殺人罪，處有期徒刑15年，因聲請人提起上訴，經最高法院
    以107年度台上字第2550號判決，認聲請人之上訴不合法律
    上之程式，而駁回上訴，本院原判決已確定在案等情，有上
    開各案號判決影本、臺灣高等法院被告前案紀錄表在卷可憑
    。依前說明，最高法院107年度台上字第2550號判決係由程
    序上駁回上訴，本件再審之客體應為本院106年度上訴字第1
    109號判決（下稱原確定判決），合先敘明。
三、按有罪之判決確定後，因發現新事實或新證據，單獨或與先
    前之證據綜合判斷，足認受有罪判決之人應受無罪、免訴、
    免刑或輕於原判決所認罪名之判決者，為受判決人之利益，
    得聲請再審；此所謂新事實或新證據，指判決確定前已存在
    或成立而未及調查斟酌，及判決確定後始存在或成立之事實
    、證據，刑事訴訟法第420條第1項第6款、第3項分別定有明
    文。準此，所謂「新事實」或「新證據」，須具有未判斷資
    料性之「新規性」，舉凡法院未經發現而不及調查審酌，不
    論該事實或證據之成立或存在，係在判決確定之前或之後，
    就其實質之證據價值未曾予評價者而言。如受判決人提出之
    事實或證據，業經法院在審判程序中為調查、辯論，無論最
    終在原確定判決中本於自由心證論述其取捨判斷之理由；抑
    或捨棄不採卻未敘明其捨棄理由之情事，均非未及調查斟酌
    之情形。通過新規性之審查後，尚須審查證據之「顯著性」
    ，此重在證據之證明力，由法院就該新事實或新證據，不論
    係單獨或與先前之證據綜合判斷，須使再審法院對原確定判
    決認定之事實產生合理懷疑，並認足以動搖原確定判決而為
    有利受判決人之蓋然性存在。而該等事實或證據是否足使再
    審法院合理相信足以動搖原有罪之確定判決，而開啟再審程
    式，當受客觀存在的經驗法則、論理法則所支配，並非聲請
    人任憑主觀、片面自作主張，就已完足。如聲請再審之理由
    僅係對原確定判決之認定事實再行爭辯，或對原確定判決採
    證認事職權之適法行使，任意指摘，或對法院依職權取捨證
    據持相異評價，縱法院審酌上開證據，仍無法動搖原確定判
    決之結果者，亦不符合此條款所定提起再審之要件（最高法
    院109年度台抗字第1099號刑事裁定參照）。再審聲請人所
    聲請調查之證據縱屬存在，單獨或與先前之證據綜合判斷結
    果，倘無法對原確定判決認定之犯罪事實產生合理懷疑，不
    足以動搖原確定判決，即不能據以聲請再審，自無調查之必
    要（最高法院109年度台抗字第1956號刑事裁定參照）。
四、經查：
(一)原確定判決認聲請人犯刑法第271條第1項之殺人罪，係依憑
    證人陳世學、李建岑、趙俊淞之證述，佐以卷附之案發現場
    監視錄影翻拍照片、現場照片、扣案物品照片、高雄市聯合
    醫院診斷證明書、高雄市政府警察局鼓山分局龍華派出所扣
    押筆錄及扣押物品目錄表、高雄市政府警察局鼓山分局龍華
    派出所110報案紀錄單、第一審法院民國106年7月7日勘驗筆
    錄、高雄市政府警察局105年11月10日高市警刑鑑字第10537
    727600號函、高雄市政府警察局鼓山分局刑案現場勘查報告
    暨照片、相驗筆錄、檢驗報告書暨照片、複驗筆錄、相驗屍
    體證明書、法務部法醫研究所105年12月29日法醫理字第105
    00053310號函所附解剖報告暨鑑定報告書等書證，本於事實
    審法院職權而綜合歸納、分析予以判斷後，於理由內詳為說
    明認定所憑之依據與得心證之理由，而認定聲請人確係犯殺
    人罪，且對於聲請人否認犯罪所辯各節何以不足採取，亦已
    依憑卷內證據資料，於理由內一一詳為指駁說明，所為論斷
    說明，核與卷內訴訟資料悉無不合。原確定判決本其自由心
    證對證據予以取捨及判斷，並無違背一般經驗法則及論理法
    則之情事甚明。
(二)聲請意旨固主張原確定判決變更起訴法條有違反刑事訴訟法
    第370條規定禁止不利益變更原則之違誤云云。然查聲請人
    此部分主張，顯係在指摘原確定判決有「判決不適用法則或
    適用不當者」之判決違背法令之情形，並未指明有何發現之
    新事實或新證據，非屬再審之範圍，而屬得否據以提起非常
    上訴之問題，聲請人據以提起再審之主張，此部分再審之聲
    請為不合法，且無從補正。
(三)聲請意旨又以本案案發時，對方人數眾多且攜帶足以亂真之
    槍枝，聲請人縱持刀對莊英翔出手，應已符合正當防衛之要
    件云云。惟原確定判決就聲請人所為，不構成正當防衛部分
    ，業於判決理由欄內敘明：「……至同日15時49分許，雖李建
    岑、陳世學、莊英翔已無毆打被告（即聲請人）行為，然被
    告竟仍持扣案之折疊刀攻擊莊英翔等情，除據證人陳世學、
    李建岑、趙俊淞分別於警詢及偵訊證陳當日之衝突經過外，
    並經原審（第一審法院）勘驗案發經過錄影光碟無訛，製有
    勘驗筆錄在卷……」、「按刑法第23條之正當防衛，係以對於
    現在不法之侵害，而出於防衛自己或他人權利之行為為要件
    。……被告持扣案之折疊刀攻擊莊英翔時，李建岑、陳世學及
    莊英翔已無毆打被告之行為，業經認定如前，被告攻擊莊英
    翔之行為，自難謂係為排除現在不法侵害之防衛行為，既非
    防衛行為，自無防衛過當之可言，是被告此部分所為主張，
    無從為其有利之認定。」（見本院106年度上訴字第1109號
    刑事判決第6、8頁）。足徵聲請人所主張正當防衛部分，業
    經原確定判決已詳為調查審認，並敘明聲請人持刀攻擊莊英
    翔時，李建岑、陳世學及莊英翔已無毆打聲請人之行為，聲
    請人攻擊莊英翔之行為，並非排除現在不法侵害之防衛行為
    ，既非防衛行為，自無防衛過當可言。聲請人所執此部分聲
    請再審理由，並非提出新事實或新證據，實係就原確定判決
    已審酌之證據為相異評價，及對原確定判決採證認事職權的
    適法行使任意指摘，難謂符合刑事訴訟法第420條第1項第6
    款得提起再審之新事實或新證據之要件，此部分聲請再審，
    自屬無理由。
(四)綜上所述，聲請人所執前揭聲請再審理由，或屬指摘原確定
    判決有「違背法令情形」，非屬再審範圍；或係對原確定判
    決已詳為說明及審酌之事項，徒憑己見而為不同之評價，核
    與刑事訴訟法第420條第1項第6款再審事由之要件不符。是
    以，本件再審聲請部分不合法、部分無理由，應予駁回。　
五、刑事訴訟法第429條之2雖明定「聲請再審之案件，除顯無必
    要者外，應通知聲請人及其代理人到場，並聽取檢察官及受
    判決人之意見。但無正當理由不到場，或陳明不願到場者，
    不在此限。」然該條仍賦予法官確認是否為「顯無必要」之
    權限，如依聲請意旨，從形式上觀察，聲請顯無理由而應予
    駁回，當然無庸依上開規定通知到場聽取意見之必要，庶免
    徒然浪費有限之司法資源（最高法院109年度台抗字第263號
    裁定意旨參照）。本院既認本件再審聲請有上述部分不合法
    、部分無理由，應予駁回之情，自無通知聲請人到場聽取意
    見之必要，併此敘明。
據上論結，應依刑事訴訟法第433條、第434條第1項，裁定如主
文。
中　　華　　民　　國　　111 　年　　11　　月　　14　　日
                  刑事第七庭    審判長法  官  李璧君
                                      法  官  李東柏
                                      法  官  鍾佩真
以上正本證明與原本無異。
如不服本裁定應於送達後10日內向本院提出抗告狀。
中　　華　　民　　國　　111 　年　　11　　月　　14　　日
　　　　　　　　　　　　　　　　　　　書記官  蕭家玲